【裁判字號】    98,上訴,246
【裁判日期】    980428
【裁判案由】    違反槍砲彈藥刀械管制條例
【裁判全文】
臺灣高等法院臺中分院刑事判決         98年度上訴字第246號
上  訴  人
即  被  告  丁○○
指定辯護人  本院公設辯護人甲○○
上列上訴人因違反槍砲彈藥刀械管制條例案件，不服臺灣臺中地方
法院97年度訴字第3042號中華民國97年12月1日第一審判決（起
訴案號：臺灣臺中地方法院檢察署97年度偵字第12603號），提
起上訴，本院判決如下：
    主  文
上訴駁回。
    事  實
一、丁○○前因妨害公務案件，經臺灣臺中地方法院以89年度訴
    字第3099號判決判處有期徒刑2年2月確定；又因妨害自由案
    件，經臺灣臺中地方法院以90年度訴字第625號判決判處有
    期徒刑5月，如易科罰金以銀元3百元折算1日，丁○○不服
    提起上訴，經本院以90年度上訴字第1159號判決駁回上訴確
    定；上開2罪嗣經本院以90年度聲字第1521號裁定應執行有
    期徒刑2年5月確定，於民國91年12月17日假釋出監，至92年
    9月16日假釋期滿未經撤銷，以已執行完畢論（起訴書誤以
    92年12月8日為執畢日期）。詎仍不知悔改，明知可發射子
    彈具有殺傷力之槍枝、具有殺傷力之子彈，均屬槍砲彈藥刀
    械管制條例管制之物品，非經許可，不得寄藏、持有，於97
    年2月間某日，在臺中縣豐原地區其與綽號「明兄」之不詳
    姓名年籍男子（並無證據證明為未滿18歲之人）所共乘之車
    上，因綽號「明兄」之男子交付其具殺傷力之仿BERETT A廠
    84型半自動手槍製造之玩具手槍換裝土造金屬槍管而成之改
    造手槍1枝（槍枝管制編號0000000000，含彈匣1個，原審判
    決未載明含彈匣1個，因彈匣附於手槍內合為一體，應由本
    院予以補充載明）及由金屬彈殼組合直徑7.9±0.5mm金屬彈
    頭而成之子彈3顆，委託其代為保管，丁○○竟基於寄藏前
    開改造手槍及子彈之犯意，未經許可，將上開具殺傷力之改
    造手槍1枝及子彈3顆加以收受持有後，藏放在其住處後方之
    水果園，後因其欲前往臺北工作，遂將上開槍枝及子彈攜往
    臺中縣新社鄉○○村○○○○○路（中埔公路）1. 7公里處之
    自強橋頭旁藏置。嗣因臺中縣警察局東勢分局茅埔派出所所
    長於97年5月中旬某日，接獲民眾線報及提供監視錄影畫面
    ，得知丁○○曾攜帶上開改造手槍前往轄區某處便利商店，
    乃指示該所警員乙○○負責處理；經乙○○於97年5月16日
    下午2時30分許，在臺中縣東勢鎮○○路上之「東成加油站
    」附近發現丁○○之行蹤，乃上前盤查並詢問前揭持槍情節
    ，丁○○至此始坦承上情，復帶同乙○○警員前往上開藏放
    槍、彈處所，為警當場扣得上開改造手槍（含彈匣1個）及
    子彈（該3顆具有殺傷力之子彈業因鑑驗已試射擊發滅）。
二、案經臺中縣警察局東勢分局報請臺灣臺中地方法院檢察署檢
    察官偵查起訴。
    理  由
壹、程序事項及證據能力取捨之判斷：
一、按刑事訴訟法第100條之2準用同法第100條之1第1項之規定
    ，即司法警察（官）詢問犯罪嫌疑人，除有急迫情況且經記
    明筆錄者外，應全程連續錄音；必要時，並應全程連續錄影
    。考其立法目的，在於建立詢問筆錄之公信力，並擔保詢問
    程序之合法正當；亦即在於擔保犯罪嫌疑人對於詢問之陳述
    ，係出於自由意思及筆錄所載內容與其陳述相符。故司法警
    察（官）詢問犯罪嫌疑人如違背上開規定，其所取得之供述
    筆錄，究竟有無證據能力，即應審酌司法警察（官）違背該
    法定程序之主觀意圖、客觀情節、侵害犯罪嫌疑人權益之輕
    重、對犯罪嫌疑人在訴訟上防禦不利益之程度等具體情節認
    定之，最高法院95年度台上字第5817號刑事判決可資參照。
    被告於97年5月16日在臺中縣警察局東勢分局茅埔派出所所
    製作之警詢筆錄，雖係以一問一答方式作成，並由被告在筆
    錄末尾簽名確認，惟經原審於97年10月29日當庭勘驗警詢錄
    音帶後，發現錄音內容與筆錄記載完全相同，一字不差，且
    員警與被告在詢答過程毫無任何停頓，核與一般警察機關詢
    問犯罪嫌疑人時，由員警運用詢問技巧時而迂迴、時而深入
    並多方探詢犯罪事實，犯罪嫌疑人則多以沉思、避答等方式
    回憶案發經過，或採取對自己較為有利之答辯等情迥然有別
    。是以前揭近乎機械式之詢答過程，應係員警向被告詢問全
    部之犯罪事實後，再由員警命被告持業已製作完成之筆錄，
    在錄音設備旁逐字念出筆錄內容，該錄音內容已無法呈現被
    告受詢問時之完整反應及應答狀態，而與前揭刑事訴訟法關
    於全程連續錄音之法定程序有違。又員警未將詢問被告之完
    整經過錄音，並非受限於錄音設備之欠缺或機器操作失誤等
    客觀因素，而係以人為故意方式未予收錄先前詢答之內容，
    規避檢察或司法機關對於上開採證過程有無涉及不法之事後
    審查，並嚴重損及被告訴訟上防禦權之行使。就員警違背法
    定程序之主觀意圖及對於被告在訴訟上防禦不利益之程度而
    言，情節均屬重大，本院審酌上情，再參以被告犯罪所生危
    害性及禁止使用證據對於抑制違法取證之效果，認為前揭被
    告警詢筆錄係實施刑事訴訟程序之公務員因違背法定程序取
    得之證據，經依刑事訴訟法第158條之4權衡被告人權保障及
    公共利益之均衡維護等各項因素後，仍應排除其證據能力。
二、又按實施刑事訴訟程序之公務員違法取得證據後，進一步衍
    生取得之證據，縱與先前之違法取證具有如毒樹、毒果之因
    果關聯性，然該進一步採證之程序，苟屬合法，且與先前違
    法取證係個別獨立之偵查行為，我國刑事訴訟法並無排除其
    作為證據之明文；必先前違法之取證，與嗣後之合法取得證
    據行為，二者前後密切結合致均可視為衍生證據取得程序之
    一部，該衍生證據之取得因而存在違法事由，始得依其違法
    之具體情況，分別適用刑事訴訟法證據排除之相關規定，認
    無證據能力，最高法院97年度台上字第245號刑事判決亦闡
    述至明。被告前揭警詢筆錄因屬實施刑事訴訟程序公務員違
    法取得之證據，而不具證據能力，已如前述；惟被告於當日
    移送至臺灣臺中地方法院檢察署接受檢察官訊問時，前揭違
    法取證之狀態已經解除，且檢察官訊問過程亦無違背法律規
    定之情事，此與先前警詢採證過程係個別獨立之存在，並無
    密切結合而視為一體之可言。是以被告之偵訊筆錄經核並無
    刑事訴訟法第156條第1項出於強暴、脅迫、利誘、詐欺、疲
    勞訊問、違法羈押或其他不正方法之情事，且調查結果亦與
    卷內其他證據資料所呈現之犯罪事實相符，依刑事訴訟法第
    156條第1項之規定，自得作為證據。
三、另按法院或檢察官依刑事訴訟法第208條規定囑託醫院、學
    校或其他相當之機關、團體為鑑定時，祇須其以言詞或書面
    提出之鑑定報告，符合刑事訴訟法第206條第1項、第208條
    所規定之形式要件，即具有證據能力，此即屬於刑事訴訟法
    第159條第1項所稱「法律有規定」之特別情形，最高法院96
    年度台上字第6842號刑事判決意旨著有明文。而刑事訴訟之
    鑑定，為證據調查方法之一種，係指由具有特別知識經驗之
    人或機關，就特別需要特殊知識經驗之事項，予以鑑識、測
    驗、研判及斷定，供為法院或檢察官認定事實之參考。刑事
    訴訟法第198條規定：「鑑定人由審判長、受命法官或檢察
    官就下列之人選任一人或數人充之：一就鑑定事項有特別知
    識經驗者。二經政府機關委任有鑑定職務者。」第208條第1
    項前段規定：「法院或檢察官得囑託醫院、學校或其他相當
    之機關、團體為鑑定」即本此旨。上級檢察機關首長基於辦
    案實務需要，函示指定某類特殊案件之待鑑事項，囑託某一
    或某些特別具有該項專門知識經驗之機關，予以鑑定，並非
    法所不許。從而，警察機關逕依該函示辦理，按諸檢察一體
    及檢察官指揮調、偵查之原則，難認於法不合，最高法院96
    年度台上字第4177號刑事判決亦論述詳盡。本件卷附內政部
    警政署刑事警察局就扣案槍枝、子彈鑑定所出具之書面鑑定
    報告及函文，係由警察機關依照上級檢察機關首長函示指示
    及原審自行依職權分別送請該局進行鑑定所得結果，並均載
    明鑑定方法為性能檢驗法及試射法，依據刑事訴訟法第159
    條之立法理由及同法第206條規定，自得作為證據。
四、又扣案之改造手槍及子彈，係被告帶同員警至前揭藏放地點
    所起獲查扣，證據取得程序並無不法可言；而卷附照片13張
    均係拍攝扣案物品及起獲地點之實際狀況，並不涉及人為之
    意志判斷，與傳聞法則所欲防止證人記憶、認知、誠信之誤
    差明顯有別，核與刑事訴訟法第159條第1項之要件不符。前
    揭證據既無違法取得之情形，且經本院各依刑事訴訟法第16
    4條第1項、第165條第1項之規定踐行調查證據程序，自應具
    有證據能力。
貳、實體部分：
一、訊據被告丁○○對於將上開槍、彈放置於前揭臺中縣新社鄉
    ○○村○○○○○路（中埔公路）1. 7公里處之自強橋頭旁為
    警查獲等情固不爭執，惟矢口否認有何寄藏改造手槍及子彈
    之犯行，辯稱：扣案之槍枝及子彈係綽號「明兄」之人遺留
    在伊車上的，扣案之槍枝及子彈有用一個包包裝起來，伊發
    現後就拿到自強橋邊丟棄，伊沒有答應幫「明兄」藏槍，係
    因為找不到「明兄」，所以才沒有槍彈還給他云云。
二、然查：
  (一)上開犯罪事實，業據被告丁○○於97年5月16日偵訊時坦承
    ：「（手槍及子彈如何來？）有一個綽號『明兄』之人在今
    年2月間寄放在我這裡的，我放在家裡後面的水果園，後來
    我要上臺北工作，我才把手槍丟在橋下的排水溝邊。子彈有
    3顆，我沒有試射過。（『明兄』之聯絡方式？）以前他有
    留手機號碼，但目前可能不會通了，我目前無法聯絡到他。
    」（97年度偵字第12603號卷第7頁）等情不諱，並有照片13
    張附卷可稽，及改造手槍1支（含彈匣1個、槍枝管制編號00
    00000000）、子彈3顆（嗣經送驗試射，彈頭及彈殼業已分
    離，現不再具有殺傷力）扣案為憑，足徵被告前揭自白應屬
    實情。而上開扣案槍、彈經送請內政部警政署刑事警察局以
    檢視法、性能檢驗法、試射法鑑定結果，認：「一送鑑手槍
    壹枝（槍枝管制編號0000000000），認係改造手槍，由仿BE
    RETTA廠84型半自動手槍製造之槍枝，換裝土造金屬槍管而
    成，擊發功能正常，可供擊發適用子彈使用，認具殺傷力。
    二送鑑子彈參顆，認均係非制式子彈，由金屬彈殼組合直徑
    7.9±0.5mm金屬彈頭而成，採樣壹顆試射，可擊發，認具殺
    傷力。」等情，有內政部警政署刑事警察局97年6月17日刑
    鑑字第0970076281號槍彈鑑定書在卷可稽（見97年度核交字
    第1026號卷第4-6頁）。嗣經原審將其餘未經試射之子彈，
    再送內政部警政署刑事警察局鑑定有無殺傷力，經該局函覆
    以：「送鑑扣案子彈3顆，其中2顆未試射子彈，均經試射，
    均可擊發，認具殺傷力。」等語，有內政部警政署刑事警察
    局97年8月29日刑鑑字第0970122825號函1份在卷足據（原審
    卷第11頁），足認上開扣案之槍彈上開槍彈均屬槍砲彈藥刀
    械管制條例所列管之槍彈無疑。
  (二)而前揭改造手槍及子彈既屬違禁物品，且擊發功能均稱正常
    ，綽號「明兄」之人自無可能任意丟棄或不慎遺忘於被告所
    駕駛之車內乘客座下方，否則即有遭被告帶往警局報繳之虞
    ，屆時員警即可經由被告供述槍、彈來源，或自行採集槍身
    、槍柄所遺留之指紋，循線將其查獲。是以綽號「明兄」之
    人倘未徵得被告同意允以受寄代藏，自無可能輕率將前揭改
    造手槍及子彈交予被告。而上開槍、彈體積非小，縱以腰包
    加以覆蓋包裝，亦極易為人察覺，被告竟辯稱：伊約間隔1
    一個星期後始在其車內發現該等違禁物品云云（原審卷第20
    頁反面），已與常情不符；且被告如非經由綽號「明兄」之
    人當面交付上開槍、彈，在其所稱間隔一個星期後清理發現
    之際，又何能迅速判斷即為綽號「明兄」之人所遺留？況果
    真無意為「明兄」寄藏前揭槍、彈，在其所稱相隔約一星期
    後發現腰包內放置該等違禁物品後，且又遍尋不著「明兄」
    之情形下，被告理應儘速將上開槍、彈送交員警處理，藉以
    釐清責任務求自保，豈須刻意攜帶槍、彈遠赴臺中縣新社鄉
    ○○○○路旁遮掩藏放？尤其被告於原審97年11月17日審理
    時供稱：「（你既然有心要繳槍，為何不在聯絡不到明兄時
    ，就接把槍繳交給警察？）我也怕明兄回來找我跟我要，所
    以我一直放在那裡。（你從97年2月就把槍彈放置在台21線
    那邊，不怕被人拿走非法使用？）因為我有用垃圾壓著，如
    果明兄來找我，我還可以還給他。」（原審卷第47頁），益
    見被告確有為綽號「明兄」之人保管前揭扣案之槍彈以待日
    後歸還之意。準此以言，被告前揭所辯：伊不知「明兄」將
    前揭改造手槍及子彈放在車上，而係遲至一個星期後才發現
    ，伊並無寄藏上開槍、彈之犯罪故意云云，均屬無據，不足
    採信。
  (三)又查，被告曾攜帶前揭改造手槍前往臺中縣警察局東勢分局
    茅埔派出所轄區內之某處便利商店，經該派出所所長於975
    月中旬某日，接獲民眾線報及提供監視錄影畫面而得知上情
    ，始指示該所乙○○警員負責處理，被告在乙○○警員詢問
    時始坦承犯罪並帶同員警取出槍、彈等情，業據證人乙○○
    於原審及本院審理時結證甚詳。證人乙○○於原審97年11月
    17日審理時更證稱：「（問：你說在超商監視畫面有看到被
    告的槍掉出來，是怎樣的情形？）是被告一個人，他到便利
    商店買東西，旁邊有人跟被告發生拉扯，結果槍掉在地上，
    被告把槍撿起來。」、「我後來有看到超商的監視錄影帶，
    我看到的槍與本案的槍是一樣的。」等語，且本院於98年2
    月13日行準備程序時當庭勘驗警員提出之超商監視錄影光碟
    ，並將該等光碟畫面翻拍成照片附卷，被告亦坦承畫面中穿
    灰色長袖上衣、蹲下撿拾黑色物件之人即係伊本人無訛，亦
    有勘驗筆錄及翻拍照片在卷可憑，是被告於本院審理時改稱
    無法確認光碟畫面中蹲下撿拾黑色物件之人係本人云云，顯
    屬事後卸責之詞，委無足取。另被告自收受綽號「明兄」之
    人寄藏之槍彈至為警查獲本案為止，已近3個月，如其果真
    擔心前揭藏放地點不夠隱密而有遭人拾獲之危險，早於藏放
    之初即應有此顧慮，與其是否北上求職又有何關聯？則被告
    空言辯稱：伊在便利商店前撿起的槍枝，係友人小孩把玩之
    BB槍，且伊係即將北上工作而主動報繳槍、彈云云，尚屬無
    憑，已難採信。
  (四)至扣案之改造手槍（槍枝管制編號0000000000）含有彈匣 1
    個之事實，有內政部警政署刑事警察局97年6月17日刑鑑字
    第0970076281號槍彈鑑定書所附之照片及現場照片可稽，故
    本院卷附之卷證標目（乙）證物部分記載扣案之改造手槍欠
    彈匣一節（見本院卷第4頁），係屬誤載，應予更正，附此
    敘明。
  (五)綜上所陳，被告前揭所辯各節均有未洽，不足採信。本案事
    證已臻明確，被告犯行至堪認定，應依法論科。
三、核被告未經許可，寄藏可發射子彈具有殺傷力之改造手槍及
    子彈，核其所為，係犯槍砲彈藥刀械管制條例第8條第4項之
    未經許可寄藏可發射子彈具有殺傷力之改造手槍罪，及同條
    例第12條第4項之未經許可寄藏子彈罪。而未經許可，寄藏
    子彈，係侵害社會法益，被告未經許可，寄藏子彈3顆，為
    單純一罪。被告以一寄藏行為，同時、同地寄藏可發射子彈
    具有殺傷之改造手槍1支及具有殺傷力之子彈3顆，係以一行
    為同時觸犯未經許可，寄藏可發射子彈具有殺傷力之改造手
    槍罪及未經許可，寄藏子彈罪，為想像競合犯，依刑法第55
    條前段規定，從一重以未經許可，寄藏可發射子彈具有殺傷
    力之改造手槍罪處斷。又「寄藏」行為之受人委託代為保管
    ，其保管之本身所為之「持有」，既係「寄藏」之當然結果
    ，法律上自宜僅就「寄藏」行為為包括之評價，不應另就「
    持有」予以論罪（最高法院74年度台上字第3400號判例意旨
    參照），是被告未經許可持有可發射子彈具有殺傷力之改造
    手槍罪及子彈之行為即不另予以論罪。至於刑事訴訟法第30
    0條規定有罪之判決，得就起訴之犯罪事實變更檢察官所引
    應適用之法條，其所謂犯罪事實，係指單純一罪之單一事實
    及實質上一罪之「全部犯罪事實」而言，始有變更起訴法條
    之適用，亦即在不擴張及減縮原訴之原則下，法院得就有罪
    判決，於不妨害基本社會事實同一之範圍內，自由認定事實
    ，變更檢察官所引應適用之法條而言，二者不能混為一談（
    最高法院87年度臺上字第766號、88年度臺上字第5591號、
    89年度臺上字第2390號判決意旨參照）。且持有、寄藏可發
    射子彈具有殺傷力之改造手造及子彈係分別規定在同1條項
    ，故本院認定被告寄藏可發射子彈具有殺傷力之改造手槍及
    子彈部分與公訴人起訴持有之罪名，雖屬有異，惟尚無變更
    起訴法條之必要，附此敘明。又查被告前因妨害公務案件，
    經臺灣臺中地方法院以89年度訴字第3099號判決判處有期徒
    刑2年2月確定；又因妨害自由案件，經臺灣臺中地方法院以
    90年度訴字第625號判決判處有期徒刑5月，如易科罰金以銀
    元3百元折算1日，丁○○不服提起上訴，經本院以90年度上
    訴字第1159號判決駁回上訴確定；上開2罪嗣經本院以90年
    度聲字第1521號裁定應執行有期徒刑2年5月確定，於民國91
    年12月17日假釋出監，至92年9月16日假釋期滿未經撤銷，
    以已執行完畢論等情，有臺灣高等法院被告前案紀錄表1份
    在卷可按。其受有期徒刑之執行完畢，5年內故意再犯本件
    法定本刑有期徒刑以上之罪，為累犯，應依刑法第47條第1
    項規定加重其刑。
四、原審以被告罪證明確，因而適用槍砲彈藥刀械管制條例第8
    條第4項、第12條第4項、刑法第55條前段、第47條第1項、
    第42條第3項前段之規定，並審酌被告被告寄藏改造手槍及
    子彈，雖無證據證明曾經持之另犯他罪，惟已對於社會治安
    及人民安居樂業之期待造成重大威脅；且被告雖於偵查中自
    白犯罪，但於本院審理時卻又矢口否認寄藏槍、彈之犯罪事
    實，前後態度反覆不一，難認被告確有悛悔改過之心；再參
    以犯罪目的、手段、被告於查獲後尚能帶同員警前往藏放地
    點起獲扣案槍、彈之配合態度、智識程度等一切情狀，量處
    有期徒刑3年6月，併科罰金新臺幣7萬元，並諭知罰金易服
    勞役之折算標準。及以扣案之上揭具殺傷力手槍1支（槍枝
    管制編號0000000000、含彈匣1個，原審判決未載明含彈匣
    1個，因彈匣附於手槍內合為一體，應由本院予以補充載明
    ）係屬違禁物，應依刑法第38條第1項第1款規定宣告沒收。
    並敘明鑑驗時經鑑定機關試射擊發之扣案子彈3顆，其擊發
    後所遺留之彈殼已不具殺傷力，復非屬違禁物，不予宣告沒
    收。本院經核原審認事用法俱無不合，量刑亦稱妥適，被告
    上訴否認犯罪，指摘原審判決不當，為無理由，應予駁回。
據上論結，應依刑事訴訟法第368條，判決如主文。
本案經檢察官丙○○到庭執行職務。
中    華    民    國    98    年     4    月    28    日
            刑事第五庭  審判長法  官  趙  春  碧
                              法  官  賴  恭  利
                              法  官  何  秀  燕
以上正本證明與原本無異。
如不服本判決應於收受送達後十日內向本院提出上訴書狀，其未
敘述上訴理由者，並得於提起上訴後十日內向本院補提理由書（
均須按他造當事人之人數附繕本）「切勿逕送上級法院」。
                              書記官  郭  振  祥
中    華    民    國    98    年     4    月    28    日


司法院資訊處製作；財團法人民間司法改革基金會備份。
